臺灣高雄地方法院刑事判決　　　　　　　95年度訴字第3000號
公　訴　人　臺灣高雄地方法院檢察署檢察官
被　　　告　甲○○
選任辯護人　張清雄律師
上列被告因違反臺灣地區與大陸地區人民關係條例等案件，經檢
察官提起公訴（95年度偵字第21493 號），本院判決如下：
    主  文
甲○○共同違反不得使大陸地區人民非法進入臺灣地區之規定，
處有期徒刑陸月，如易科罰金，以銀元參佰元即新臺幣玖佰元折
算壹日。
    事  實
一、甲○○與陳志明（另經檢察官為緩起訴處分）、大陸地區女
    子「陳梅芳」均為朋友，陳志明為臺灣地區人民，「陳梅芳
    」之表妹陳文婷亦為大陸地區女子（另經檢察官為緩起訴處
    分）。甲○○明知陳志明並無與陳文婷結婚之真意，但為圖
    得陳文婷所應允之人民幣1 萬元酬勞，使陳文婷得以取得不
    實之探親名義進入臺灣地區非法工作，竟與陳志明及「陳梅
    芳」共同基於使大陸地區人民非法進入臺灣地區之概括犯意
    聯絡，並與陳志明、「陳梅芳」及陳文婷共同基於行使使公
    務員登載不實事項之公文書之犯意聯絡，在甲○○安排下，
    由陳志明於民國92年4 月間至大陸地區與陳文婷會面，並於
    同年5 月14日在大陸地區福建省福州市民政局辦理結婚登記
    手續，取得福建省福州市公證處製發之結婚證明書，陳志明
    隨即返回臺灣，於同年6 月12日以填具「結婚登記申請書」
    向高雄市旗津區戶政事務所申請辦理結婚登記之方式，使不
    知情而承辦該戶政業務之公務員，將該不實之結婚事項，登
    載於職務上所掌之戶籍登記資料公文書上，並據以核發登載
    上開不實結婚事項之戶籍謄本，足以生損害於戶政機關對於
    戶籍管理之正確性。陳志明復承上開犯意聯絡，先填具「大
    陸地區人民進入臺灣地區保證書」，至高雄市政府警察局鼓
    山分局中洲派出所，使員警對保簽註意見後，再填具「大陸
    地區人民進入臺灣地區旅行證申請書」，並檢具「大陸地區
    人民進入臺灣地區保證書」及上開記載不實之結婚事項之戶
    籍謄本等資料，向內政部警政署入出境管理局以配偶來臺探
    親為由，申請陳文婷入境來臺，行使前揭登載不實之戶籍謄
    本，致使入出境管理局該管公務員不知有偽，於職務上所掌
    之「中華民國臺灣地區旅行證」公文書上，登載「探親」之
    不實事項，發給陳文婷入境許可。陳文婷取得「中華民國臺
    灣地區旅行證」後，即於92年8 月28日以配偶探親名義，持
    前開登載不實之「中華民國臺灣地區旅行證」交予不知情之
    高雄小港國際機場驗關人員驗關而行使之，而得以進入臺灣
    地區，足以生損害於入出境管理局對人民入出境管理之正確
    性。嗣陳文婷非法入境後，又承上開使公務員登載不實公文
    書之犯意聯絡，於93年8 月5 日至高雄市政府警察局鼓山分
    局中洲派出所，申請陳文婷之流動人口登記，使該派出所員
    警之公務員因而依其申請，憑以登載陳文婷係陳志明之配偶
    且來台團聚之不實事項於其職務上掌管之「流動人口登記聯
    單」上，足以生損害於警察機關對於流動人口管理之正確性
    。
二、案經臺灣高雄地方法院檢察署檢察官自動檢舉偵查起訴。
    理  由
一、訊據被告甲○○對於上開事實均坦承不諱，核與證人陳志明
    及陳文婷於偵查中證述之情節大致相符（94年度偵緝字第
    1425號卷第4 頁背面、95年度偵緝字第177 號卷第30頁背面
    、第33頁背面、第34頁；按陳志明及陳文婷之上開陳述雖係
    被告以外之人於偵查中向檢察官所為陳述，屬審判外陳述之
    一種，然並無證據證明有何顯不可信之情況，且經被告於審
    判程序同意作為證據，依刑事訴訟法第159 條之1 第2 項之
    規定，自有證據能力），且有中華民國臺灣地區旅行證、福
    建省福州市公證處結婚證明書、福州市民政局核發之結婚登
    記證、戶籍謄本、大陸地區人民進入臺灣地區保證書影本、
    陳文婷出入境端末查詢報表及流動人口登記聯單各1 份在卷
    可稽，是本件事證明確，被告犯行堪以認定，應依法論科。
二、論罪科刑之理由：
（一）按修正前兩岸人民關係條例第79條第1 項，處罰違反同條
      例第15條第1 款所定「使大陸地區人民非法進入臺灣地區
      罪」，凡非經合法手續進入者皆包含之，若使大陸地區人
      民以假結婚真入境之脫法方式，進入臺灣地區，即該當本
      罪，自不以偷渡進入為限；查被告為圖得人民幣1 萬元酬
      勞之利益，與陳志明以上述假結婚之方式，使大陸地區人
      民陳文婷得以探親名義申請入境臺灣地區，入境方式及手
      續形式雖均合法，惟實質上形同以非法手段使大陸地區人
      民進入臺灣地區，核被告此部分之犯行係違反上開條例第
      15 條 第1 款之規定，應依同條例第79條第1 項之規定論
      處。被告行為後，臺灣地區與大陸地區人民關係條例已於
      92年10月29日修正公布，其中修正後之第79條規定已自92
      年12月31日起施行（行政院92年12月29日院臺秘字第0920
      069517號令），該條例修正後將意圖營利使大陸地區人民
      非法進入臺灣地區者，另規定於修正後同條例第79條第2
      項，並將其之法定刑係由「5 年以下有期徒刑、拘役或科
      或併科新臺幣50萬元以下罰金」提高為「3 年以上10年以
      下有期徒刑，得併科新臺幣500 萬元以下罰金」，則修正
      後之第79條第2 項法定本刑顯重於修正前之同條第1 項之
      法定本刑，依刑法第2 條第1 項前段之規定比較新舊法，
      應適用被告之行為時即92年10月29日修正前臺灣地區與大
      陸地區人民關係條例第79條第1 項之規定。公訴人以修正
      前該條例第79條第1 項與修正後之同條例第79條第1 項規
      定，作為新舊法比較之依據，未慮及被告所犯使大陸人民
      非法進入臺灣地區之行為，並具有營利之意圖，尚有未洽
      ，併予敘明。被告與陳志明、陳梅芳就此部分之犯行有犯
      意聯絡及行為之分擔，均為共同正犯。
（二）又被告持上開登載不實之戶籍謄本向入出境管理局申請陳
      文婷之入出境許可證而加以行使，及持登載不實之「中華
      民國臺灣地區旅行證」交予不知情之高雄小港國際機場驗
      關人員驗關而行使之，均係犯刑法第214 條、第216 條行
      使使公務員登載不實公文書罪，此部分行使登載不實文書
      之犯行，被告與陳志明、「陳梅芳」、陳文婷等人均有犯
      意聯絡，而推由被告為之，應屬共同正犯。戶籍登記資料
      、戶籍謄本均係戶政機關公務員職務上所掌之公文書；流
      動人口登記聯單亦係管區警察職務上應填載之公文書；「
      中華民國臺灣地區旅行證」亦係內政部警政署入出境管理
      局植物上所掌之公文書，且戶政機關承辦人員、管區警察
      及內政部警政署入出境管理局（依修正前臺灣地區與大陸
      地區人民關係條例之規定）對於陳志明與大陸女子陳文婷
      之間實質上是否有合法之婚姻關係，均無實質審查權。是
      核被告與陳志明及陳文婷明知並雙方並無結婚之真意而持
      大陸地區結婚公證書使戶政機關承辦之公務員在所掌之戶
      籍登記資料及戶籍謄本上陳志明之配偶欄填載「陳文婷」
      及陳志明於92年5 月14日與大陸地區人民陳文婷結婚等不
      實事項；使高雄市政府警察局鼓山分局中洲派出所警察將
      陳志明與陳文婷係「夫妻」關係、來台事由為「團聚」等
      不實事項登載於流動人口登記聯單之行為，均係犯刑法第
      214 條使公務員登載不實罪。
（三）又被告行為後，如附表所示之刑法規定均經修正，並於95
      年7 月1 日施行。經比較修正前後之規定（新舊條文之對
      照詳如附表），因修正後刑法第33條提高罰金刑之最低刑
      度，修正後刑法第41條提高易科罰金之折算標準，修正後
      刑法第56條刪除連續犯之規定，致被告之多次行為應分論
      併罰，修正後刑法第55條刪除牽連犯之規定，上開修正結
      果對被告並未較為有利，依刑法第2 條第1 項前段之規定
      ，自應以被告行為時法即修正前刑法之規定，為本件被告
      論罪科刑、定易科罰金折算標準之依據。
（四）被告所為前揭多次使公務員登載不實之行為（含戶籍謄本
      、旅行證及流動人口登記聯單），時間緊接，方法相同，
      觸犯構成要件相同之罪，顯係基於概括犯意為之，為連續
      犯，依修正前刑法第56條之規定，以一罪論，並加重其刑
      。被告連續多次行使上開登載不實文書之行為（含戶籍謄
      本、旅行證），其時間緊接，方法相同，觸犯構成要件相
      同之罪，顯係基於概括犯意為之，亦為連續犯，依修正前
      刑法第56條之規定，以一罪論，並加重其刑。此連續使公
      務員登載不實之低度行為為上揭連續行使使公務員登載不
      實文書之高度行為所吸收，均不另論罪。檢察官雖漏未就
      被告所為前揭以夫妻團聚名義來台之不實事項登載於流動
      人口登記聯單之行為起訴，惟此部分與已起訴之使公務員
      登載不實文書犯行部分有連續犯之裁判上一罪關係，為起
      訴效力所及，本院自應併予審究。
（四）被告所犯刑法第216 條、第214 條之行使使公務員登載不
      實文書罪，與修正前臺灣地區與大陸地區人民關係條例第
      79條第1 項之意圖營利非法使大陸地區人民進入臺灣地區
      罪間，有方法與目的之牽連關係，應依修正前刑法第55條
      之規定，從一重之修正前臺灣地區與大陸地區人民關係條
      例第79條第1 項之意圖營利，使大陸地區人民非法進入臺
      灣地區罪處斷。
（五）審酌被告與陳志明共同以「假結婚」之方式，使大陸地區
      人民非法進入臺灣地區，對政府機關就大陸地區人民入境
      管理固有所妨害，惟其使大陸地區人民非法入境台灣之數
      量僅有1 人，對臺灣地區安全及社會秩序危害尚非重大，
      且並未實際取得約定之酬勞，事後坦承犯行，態度尚佳等
      一切情狀，量處如主文所示之刑，並依修正前刑法第41條
      第1 項前段之規定，諭知其易科罰金之折算標準，以資懲
      儆。
據上論斷，應依刑事訴訟法第299 條第1 項前段、刑法第2 條第
1 項前段、第11條前段、第28條，修正前刑法第41條第1 項前段
、第55條、第56條，修正前臺灣地區與大陸地區人民關係條例第
79 條 第1 項，罰金罰鍰提高標準條例第1 條前段，修正前罰金
罰鍰提高標準條例第2 條，現行法規所定貨幣單位折算新台幣條
例第2 條，判決如主文。
本案經檢察官乙○○到庭執行職務。
中　　華　　民　　國　　96　　年　　2 　　月　　13　　日
                  刑事第十三庭  審判長法　官  高思大
                                      法  官  戴韻玲
                                      法  官  葉啟洲
以上正本證明與原本無異。
如不服本判決，應於收受送達後10日內向本院提出上訴書狀。
中　　華　　民　　國　　96　　年　　2 　　月　　14　　日
　　　　　　　　　　　　　　　　　　　書記官  蔡語珊
附表：
┌──┬───────┬───────┬───────┬────┬────┐
│條號│  舊法規定    │   新法規定   │   比較理由   │比較依據│比較結果│
│    │              │              │              │        │何者對行│
│    │              │              │              │        │為人有利│
├──┼───────┼───────┼───────┼────┼────┤
│33│主刑之種類如下│主刑之種類如下│新法罰金之額度│修正刑法│舊法    │
│    │：            │：            │較舊法增加    │第2條第1│        │
│    │五、罰金：1元 │五、罰金：新台│              │項前段  │        │
│    │    以上。    │    幣1000元以│              │        │        │
│    │（罰金罰鍰提高│    上，以百元│              │        │        │
│    │標準條例第1 條│    計算之。  │              │        │        │
│    │前段規定：依法│              │              │        │        │
│    │律應處罰金、罰│              │              │        │        │
│    │鍰者，就其原定│              │              │        │        │
│    │數額得提高為2 │              │              │        │        │
│    │倍至10倍)     │              │              │        │        │
├──┼───────┼───────┼───────┼────┼────┤
│41I│犯最重本刑為5 │犯最重本刑為5 │新法刪除舊法宣│修正刑法│舊法    │
│    │年以下有期徒刑│年以下有期徒刑│告易科罰金時，│第2條第1│        │
│    │以下之刑之罪，│以下之刑之罪，│，需具備「因身│項前段  │        │
│    │而受6個月以下 │而受6個月以下 │體、教育、職業│        │        │
│    │有期徒刑或拘役│有期徒刑或拘役│或家庭之關係或│        │        │
│    │之宣告，因身體│之宣告者，得以│其他正當事由，│        │        │
│    │、教育、職業、│新臺幣1000元、│，執行顯有困難│        │        │
│    │家庭之關係或其│2000元或3000元│者」之限制，似│        │        │
│    │他正當事由，執│折算1日，易科 │以新法對行為人│        │        │
│    │行顯有困難者，│罰金。但確因不│有利；惟觀今司│        │        │
│    │得以1元以上3元│執行所宣告之刑│法實務對於被害│        │        │
│    │以下折算1日， │，難收矯正之效│人是否宣告得易│        │        │
│    │易科罰金。但確│，或難以維持法│科罰金，實無以│        │        │
│    │因不執行所宣告│秩序者，不在此│「因身體、教育│        │        │
│    │之刑，難收矯正│限。          │ 、職業或家庭 │        │        │
│    │之效，或難以維│              │之關係或其他正│        │        │
│    │持法秩序者，不│              │當事由，執行顯│        │        │
│    │在此限。      │              │有困難者」等情│        │        │
│    │(罰金罰緩提高 │              │情狀為考量。而│        │        │
│    │標準條例第2條 │              │易科罰金折算標│        │        │
│    │前段：依刑法第│              │準已由銀元100 │        │        │
│    │41條易科罰金或│              │、200、300元即│        │        │
│    │第42條第2項易 │              │新台幣300、600│        │        │
│    │服勞役者，均就│              │、900元，提高 │        │        │
│    │其原定數額提高│              │為以新台幣1000│        │        │
│    │為100倍折算1日│              │元、2000元、  │        │        │
│    │)             │              │3000元折算1日 │        │        │
│    │              │              │，綜合觀之，舊│        │        │
│    │              │              │法對行為人較為│        │        │
│    │              │              │有利。        │        │        │
├──┼───────┼───────┼───────┼────┼────┤
│55條│犯一罪而其方法│刪除          │鑑於牽連犯之實│修正刑法│舊法    │
│後段│或結果之行為犯│              │質根據難有合理│第2條第1│        │
│    │他罪名者，    │              │說明，且其存在│項前段  │        │
│    │從一重處斷    │              │亦有擴大既判力│        │        │
│    │              │              │範圍，而有鼓勵│        │        │
│    │              │              │犯罪之嫌，而予│        │        │
│    │              │              │刪除，其後在適│        │        │
│    │              │              │用上得視其具體│        │        │
│    │              │              │情形，分別論以│        │        │
│    │              │              │想像競合犯或數│        │        │
│    │              │              │罪併罰予以處斷│        │        │
│    │              │              │。如依新法應數│        │        │
│    │              │              │罪併罰，而舊法│        │        │
│    │              │              │可依裁判上一罪│        │        │
│    │              │              │論處，被告行為│        │        │
│    │              │              │後之新法非有利│        │        │
│    │              │              │於被告，仍應適│        │        │
│    │              │              │用被告行為時之│        │        │
│    │              │              │舊法。        │        │        │
├──┼───────┼───────┼───────┼────┼────┤
│56  │連續數行為而犯│刪除          │一般認為連續犯│修正刑法│舊法    │
│    │同一罪名者，以│              │在本質上係數行│第2條第1│        │
│    │一罪論。但得加│              │為而屬數罪，僅│項前段  │        │
│    │重其刑至二分之│              │係基於訴訟經濟│        │        │
│    │一            │              │或責任吸收原則│        │        │
│    │              │              │之考量，而論以│        │        │
│    │              │              │一罪，新法將連│        │        │
│    │              │              │續犯之規定廢除│        │        │
│    │              │              │後，除非符合「│        │        │
│    │              │              │接續犯」或「包│        │        │
│    │              │              │括的一罪」之情│        │        │
│    │              │              │形，可認為構成│        │        │
│    │              │              │單一之犯罪外，│        │        │
│    │              │              │均應認係數罪併│        │        │
│    │              │              │罰。          │        │        │
└──┴───────┴───────┴───────┴────┴────┘
附錄本判決論罪之法條：
修正前臺灣地區與大陸地區人民關係條例
第 15 條　左列行為不得為之：
　　　　　一　使大陸地區人民非法進入臺灣地區。
　　　　　二　招攬臺灣地區人民未經許可使之進入大陸地區。
　　　　　三　使大陸地區人民在臺灣地區從事未經許可或與許
              可目的不符之活動。
　　　　　四　僱用或留用大陸地區人民在臺灣地區從事未經許
              可或與許可範圍不符之工作。
　　　　　五　居間介紹他人為前款之行為。
第79條　違反第十五條第一款規定者，處五年以下有期徒刑、拘
        役或科或併科新台幣五十萬元以下罰金。
　　　　以犯前項之罪為常業者，處一年以上七年以下有期徒刑
        ，得併科新台幣一百萬元以下罰金。
　　　　第一項之未遂犯罰之。
